臺灣彰化地方法院刑事判決　　　　　　　　　　　　　九十一年度訴字第一六一號
　　公　訴　人　臺灣彰化地方法院檢察署檢察官
　　被　　　告　丙○○
　　指定辯護人　本院公設辯護人　戊○○
右列被告因殺人未遂等案件，經檢察官提起公訴（九十年度偵字第八二八八號），本
院判決如左：
    主      文
丙○○殺直系血親尊親屬，未遂，累犯，處有期徒刑拾肆年，褫奪公權柒年。
    事      實
一、丙○○係甲○○之子，二人間具有家庭暴力防治法第三條第三款所定之家庭成員
    關係，其前曾於民國八十九年間，因連續傷害尊親屬案件，經本院判處有期徒刑
    五月確定，甫於九十年六月五日執行完畢，竟仍不知悔改，復於九十年十二月十
    一日中午時分，在彰化縣芳苑鄉後寮村源成巷四號其與母親甲○○之共同住處內
    ，因細故與甲○○發生口角爭執，丙○○一時氣憤，徒手將家中物品亂摔（毀損
    部分未據告訴），甲○○則持拖把擊打丙○○之身體、腳部，致丙○○心生不滿
    ，遂萌生殺害甲○○之犯意，自後強拉住甲○○之頭髮，並以加害生命之事，出
    言恐嚇：「晚上要拿柴刀殺死妳與洪堯旺！」等語（以台語發音，洪堯旺為丙○
    ○之兄），使甲○○心生恐懼於自身之安全，語畢，丙○○即放手而外出不知去
    向。嗣於同日晚上九時許，甲○○準備就寢，因前曾多次遭丙○○傷害，懼怕其
    於午間之恐嚇成真，遂將對外之二道門、一扇窗上鎖，並將另一扇位於寢室外側
    走廊、無法上鎖之窗戶（高度零點八五公尺）關閉後，始上床就寢。後丙○○因
    其對於午間之衝突仍懷恨在心，遂承前之殺人犯意，於同日晚上十一時許，趁甲
    ○○已入眠多時之際，遂攜帶原屬家中所有之柴刀一把返回前開共同住處外，惟
    因甲○○已將前揭門、窗上鎖或關閉，丙○○見無法順利侵入行兇，遂先開啟前
    揭無法上鎖之窗戶，於攀爬、越過該窗戶後，進入屋內走廊，復自甲○○寢室之
    房門門閂下方之矩形缺口（長零點五公尺、寬零點二一公尺）處，伸手進入該寢
    室內開啟門閂，躡步侵入該寢室後，丙○○見到向右側躺於床鋪上、正在酣睡狀
    態中之甲○○，立即持柴刀往甲○○之左側頭部猛力揮砍三次，致甲○○頭部大
    量出血，並受有頭部外傷合併開放性顱骨骨折、頭皮撕裂傷、硬腦膜上血腫等傷
    害，丙○○見狀以為甲○○已死亡，遂將柴刀棄置於床邊之地板上，而立即逃離
    現場，此時甲○○於睡夢中因頭部劇烈疼痛而驚醒，發覺自己倒臥在血泊中，始
    知情況有異，隨即自床舖爬出寢室，一路匍伏爬行至屋外之庭院向其兄嫂乙○○
    呼喊求救，洪陳界聞聲立刻自房內奔出，將甲○○送醫急救並報警處理，甲○○
    始倖免死亡。嗣經警於九十年十二月十一日晚上十一時四十分至前址調查，於甲
    ○○寢室床邊地面扣得丙○○殺人所用之前揭柴刀一把，並於翌日凌晨一時許，
    在甲○○之住處附近發現丙○○，而將其逮捕歸案。
二、案經被害人甲○○訴由彰化縣警察局二林分局報請臺灣彰化地方法院檢察署檢察
    官偵查起訴。
    理      由
一、訊據被告丙○○對於其於九十年十二月十一日中午，有與告訴人發生口角爭執等
    情坦承不諱，惟矢口否認涉有前揭恐嚇、殺直系血親尊親屬未遂等犯行，辯稱：
    伊當天晚上一個人在爺爺家之走廊上喝酒，喝了半瓶紹興酒，不清楚發生何事，
    是到了警察局經警察告知才知道伊之母親遭砍殺，對於伊砍殺母親之經過只略有
    印象云云。惟查：
（一）前揭事實，業據告訴人甲○○迭於警詢、偵審中指訴綦詳，且有診斷證明書影
      本一份附卷可稽，並有扣案之柴刀一把可資佐證。
（二）告訴人指訴被告前曾多次傷害告訴人一情，核與證人即被告之妹丁○○於警詢
      及審理中證述之情節相符，且告訴人指訴於案發當日中午曾口出恐嚇之詞，而
      案發現場尋獲之柴刀原係家中所有供砍竹筍所用，於不明時間遭被告取走，告
      訴人平日並未與他人結怨等情，而告訴人身為被告之母親，骨肉至親，果非出
      於被告所為，當無飾詞誣陷之理。
（三）又被告於行為時，應具有殺人之故意，且有完全之責任能力：
  １、本件於偵查中經檢察官前往案發現場勘驗，發現以下情形：
    (1)告訴人所居住為三合院式平房，中央有一庭院，告訴人之寢室外側有一走廊，
      客廳、廚房各有一道對外之門，走廊邊、客廳則各有一扇窗。
    (2)告訴人寢室外走廊邊之窗戶，距離地面之高度有零點八五公尺，自屋內無法上
      鎖，自屋外可將右側窗戶完全推開至左側，開啟後之矩形空間長零點九公尺、
      寬零點五五公尺。
    (3)告訴人之寢室房門門閂下方有一矩形缺口（長零點五公尺、寬零點二一公尺，
      自內上鎖後，經請警員嘗試自該缺口伸手至寢室內，可開啟門閂。
  上開勘驗結果，有勘驗筆錄、告訴人住宅外部圖一幅、告訴人住宅內部平
      面圖一幅（附告訴人寢室房門細部解析圖）、現場照片十二張附卷可稽（見偵
      卷第三六頁、第四十至四六頁）。告訴人陳稱：寢室房門外走廊邊有一扇窗戶
      無法上鎖，可自外開啟，且該寢室房門門閂下方有一矩形缺口，可自外伸手入
      房內開啟門閂，核與檢察官上開勘驗結果相符。另告訴人指訴事發當晚，因懼
      怕被告果真持柴刀行兇，遂於就寢前已將前揭對外大門、寢室房門、窗戶，全
      部上鎖或關閉等情，稽之被告之前曾連續對於告訴人施暴之情，核與常情相符
      。又告訴人指訴被告於推開走廊邊窗戶後，攀爬入屋內，再自告訴人寢室房門
      之矩形缺口伸手入房內，開啟門閂後侵入屋內行兇等情，告訴人睡覺前將所有
      門、窗上鎖，已如前述，則被告欲進入屋內行兇，亦僅有告訴人所指陳之方法
      ，是告訴人此部份指訴亦與事實無違；又被告知悉唯有前揭走廊邊之窗戶無法
      上鎖，遂自外開啟之，並攀爬該高達零點八五公尺之窗沿，穿越該長零點九公
      尺、寬零點五五公尺之矩形空間後，再自告訴人寢室外伸手進入房內開啟門閂
      ，躡步進入寢室內行兇，此過程間須經完備之思考、判斷能力，且須佐以靈巧
      、謹慎之行動能力始得完成，足徵被告於行為當時對於自己之行為實具有認知
      ，係明知而有意使其發生，且有正常之認識、抑制能力，應具有故意，且具備
      完全之責任能力，要毋庸疑。
  ２、至被告辯稱其當時因酒醉，不知發生何事云云，惟查：被告於九十年十二月十
      一日晚上十一時許砍殺告訴人後，隨即逃離現場，經告訴人之兄嫂於同日晚上
      十一時四十分許報警後，警方趕至現場處理時，被告雖未在場，迄至翌日凌晨
      一時許始於案發現場附近發現被告，並加以逮捕等情，業據承辦警員黃登崇到
      院證述在卷（見本院卷九十一年三月十二日審判筆錄），復有職務報告書一份
      附卷可查（見偵卷第四七頁）。而被告經警逮捕後測試其呼氣酒精濃度，達每
      公升零點八九毫克，測試時間為九十年十二月十二日凌晨二時二十三分，有酒
      精測試值報告一份附卷可參（見警卷第十二頁），惟該測試結果僅能顯示被告
      於「受測試時」體內有酒精成分，並無法用以佐證被告於「殺人行為時」之精
      神狀態亦受酒精影響，且被告於殺人行為當時對自己之行為具有認知，又具正
      常之認識、抑制能力，已如前述。是被告於案發後經警測試其呼氣酒精濃度達
      每公升零點八九毫克，及獲案警員黃登崇於本院證述：被告神情比較呆滯，身
      上有酒味等語（見本院九十一年三月十二日審判筆錄），無法作為有利被告之
      證據，其辯稱因酒醉不知發生何事，顯係事後卸責之詞，無足採信。
  ３、另扣案之柴刀一把經檢察官勘驗結果，認係由鐵質鑄成，質地堅硬、厚實，刀
      刃長約二十四點五公分，刀柄長約十一公分，重達零點八公斤等情，有九十一
      年一月十一日勘驗筆錄附卷可參。由於該柴刀係由鐵質鑄成，且具有相當重量
      ，如施以重力揮砍人之頭部多次，極有可能致生死亡之結果，此為一般具有正
      常智識之人所可預見，而被告行為當時既具有正常之認知、判斷能力，已如前
      述，是被告亦無法推諉為不知；又告訴人遭砍殺之部位，有一處係鄰近左側太
      陽穴，且該三處傷痕均具有相當深度，有告訴人遭砍殺之照片二張在卷可查（
      見警卷第九頁），堪認被告揮刀砍殺告訴人之力量甚鉅，其對於自己行為可能
      造成告訴人死亡之結果已有預見，而仍決意行之，足徵被告於行為時顯有致人
      於死之故意，灼然甚明。
（四）被告持柴刀多次揮砍告訴人頭部之行為，已對告訴人之生命構成直接之危險，
      應認其已著手於殺人行為之實行。
（五）綜上所述，堪認被告具有致告訴人於死之故意，並已著手於殺人行為之實行，
      因其誤認告訴人已死亡而罷手離去，始未造成死亡之結果，被告所辯，意在卸
      責，不足採信，其前揭恐嚇、殺直系血親尊親屬未遂犯行堪予認定。
二、核被告丙○○所為，係犯刑法第二百七十二條第二項、第一項之殺直系血親尊親
    屬未遂罪、同法第三百零五條之恐嚇危害安全罪。被告丙○○及告訴人甲○○二
    人屬家庭成員關係，為家庭暴力防治法第二條第二項之家庭暴力罪。被告係因細
    故與告訴人發生口角爭執，一時氣憤，徒手將家中物品亂摔，告訴人遂持拖把擊
    打丙○○之身體、腳部，致丙○○心生不滿，遂萌生殺害甲○○之犯意，進而以
    加害生命之事恐嚇告訴人，是以二罪間，應具有方法結果之牽連關係，依刑法第
    五十五條之規定，應從較重之殺直系血親尊親屬未遂罪處斷，公訴人認此二罪應
    予分論併罰，尚有未洽。又被告前因傷害尊親屬案件，經本院判處有期徒刑五月
    確定，甫於九十年六月五日執行完畢，有台灣高等法院被告全國前案紀錄表及台
    灣彰化地方法院檢察署刑案資料查註紀錄表在卷可稽，其於五年以內再犯本件有
    期徒刑以上之罪，為累犯，然因殺直系血親尊親屬罪部分，法定刑為死刑、無期
    徒刑，則不得加重之。被告意圖致告訴人於死，著手於殺人行為，未生死亡之結
    果，係未遂犯，依刑法第二十六條前段之規定，按既遂犯之刑度減輕其刑。爰審
    酌被告身為告訴人之子，經告訴人撫養長大，不知圖報孝親，屢次藉酒傷害告訴
    人，此次復因細故，竟心生殺害告訴人之意念，並著手於殺人之行為，非但為告
    訴人帶來身體上痛苦，且造成告訴人內心深沉之恐懼，及其犯後態度等一切情狀
    ，實有必要從重量刑，以戒來茲，茲量處如主文所示之刑，且依其犯罪之性質，
    認有宣告褫奪公權之必要，爰併宣告褫奪公權七年。至於扣案之柴刀一把，係告
    訴人所有，並非被告所有，業據告訴人及被告分別陳明在卷，無從併予宣告沒收
    。
據上論斷，應依刑事訴訟法第二百九十九條第一項前段，刑法第二百七十二條第二項
、第一項、第三百零五條、第二十六條前段、第五十五條、第四十七條、第三十七條
第二項，罰金罰鍰提高標準條例第一條前段，判決如主文。
本案經檢察官許嘉龍到庭執行職務。
中    華    民    國    九十一      年      三      月      二十六      日
                          臺灣彰化地方法院刑事第二庭
                                    法      官  李  水  源
右正本證明與原本無異。
如不服本判決，應於判決送達後十日內向本院提出上訴狀( 須附繕本 )。
告訴人或被害人對於判決如有不服具備理由請求檢察官上訴者，其上訴期間之計算係
以檢察官收受判決正本之日期為準。
                                    法院書記官  廖  建  興
中    華    民    國    九十一      年      三      月      二十七      日
附錄本案論罪科刑法條全文：
刑法第二百七十二條
 (殺直系血親尊親屬罪)
殺直系血親尊親屬者，處死刑或無期徒刑。
前項之未遂犯罰之。
預備犯第一項之罪者，處三年以下有期徒刑。
刑法第三百零五條
 (恐嚇危害安全罪)
以加害生命、身體、自由、名譽、財產之事，恐嚇他人致生危害於安全者
，處二年以下有期徒刑、拘役或三百元以下罰金。
